【裁判字號】    88,再易,40
【裁判日期】    890429
【裁判案由】    塗銷所有權移轉登記
【裁判全文】
臺灣高等法院民事判決  八十八年度再易字第四０號
    再 審 原告  乙○○
    訴訟代理人  林合民律師
    再 審 被告  丙○○○    住台北市○○○路○段十三巷十四號
                丁○○      住.
                甲○○      住.
右列當事人間請求塗銷所有權移轉登記事件，再審原告對於中華民國八十八年十月十
三日本院八十八年度上字第六一七號確定判決，提起再審，本院判決如左：
        主    文
再審之訴駁回。
再審訴訟費用由再審原告負擔。
        事    實
一、再審原告聲明求為判決：(一)、原確定判決廢棄。(二)、再審被告之上訴駁回。(三)、
    原第二審及再審訴訟費用由再審被告負擔。其陳述略以：(一)、原確定判決所引最
    高法院五十七年度台上字第二六七六號判決，違反最高法院五十一年台上字第二
    八一三號判例，且所援引之日本民法及日本國判例，亦因日本民法就不動產之移
    轉係採意思主義，與我國民法採物權行為獨立性原則不同，不能援用。(二)、本件
    係贈與物之物權移轉登記行為，依民法第四百零八條規定，贈與物未交付前，贈
    與人得撤銷其贈與，其一部已交付者，得就未交付之部分撤銷之。而原確定判決
    謂「被上訴人 (即再審原告）若為吳榮裕之合法繼承人，則其亦負有將系爭財產
    贈與上訴人（即再番被告）之義務，為免勞頓云云」，顯與民法第四百零八條所
    定贈與人 (含其繼承人）於未為移轉登記前有撤銷贈與之權利規定不符。因此本
    件並不屬於民法第五百五十條但書所規定「因委任事務之性質不能消滅」之情形
    ，否則即剝奪繼承人之權益，原確定判決誤將民法第五百五十條但書適用於本件
    情形，其適用法規顯有錯誤。
二、本件未行言詞辯論，無再審被告之聲明及陳述可供記載。
三、本院依職權調閱本院八十八年度上字第六一七號兩造間塗銷所有權登記事件全卷
    。
        理    由
一、按當事人對於確定終局判決有適用法規顯有錯誤之情形，固得依民事訴訟第四百
    九十六條第一項第一款規定，提起再審之訴。惟所謂適用法規顯有錯誤，係指確
    定判決違背法規或現存判例、解釋而言（最高法院七十一年台再字第二一０號判
    例參照）。原確定判決認定再審被告之被繼承人吳榮裕生前將包括如附表所示系
    爭土地在內之數筆財產贈與再審被告，並委任其妻吳林圓淑代辦所有權移轉登記
    手續，其中坐落台北市○○區○○段二小段八八地號土地及其上門牌號碼為台北
    市○○區○○路二十五巷八十一弄五十號房屋，已於民國（下同）八十五年六月
    三日由吳林圓淑受吳榮裕委任為登記代理人送件，並於八十五年六月六日完成贈
    與登記，其餘台北市士林區○○○路十三巷十四號、七之三號一樓、七之四號一
    至三樓、十一之二號一、二樓、十一之三號三樓房屋及台北市○○區○○路二段
    九十巷十九號房屋，亦均已於八十五年七月二十五日送件，同年七月二十九日完
    成贈與登記，均係在吳榮裕於八十五年九月二十六日死亡之前，如附表所示系爭
    土地雖於吳榮裕死亡後之八十五年十二月三日始由吳林圓淑向地政機關辦理送件
    ，並於同年月十一日完成贈與登記，惟查系爭土地申請移轉登記所憑之吳榮裕印
    鑑證明係早在吳榮裕入醫院住院前之八十五年四月十六日即已核發，而土地增值
    稅亦係於八十五年七月二十六日繳納，均係在吳榮裕死亡之前，雖吳榮裕於八十
    五年六月十三日陷入昏迷，然其先前已為贈與之表示，經再審被告表示受贈，則
    贈與契約已經生效，應無疑義，系爭土地之贈與行為既發生在吳榮裕生前，吳榮
    裕生前委任吳林圓淑代辦所有權移轉登記，基於登記行為與贈與行為一體性之原
    則，並為貫徹吳榮裕之遺志，依委任事務之性質，實不宜因吳榮裕之死亡而使此
    項委任關係消滅，再審原告若為吳榮裕之合法繼承人，則其亦負有將系爭財產贈
    與再審被告之義務，為免勞煩，由吳林圓淑基於委任關係代辦所有權移轉登記亦
    較妥適與經濟，故吳林圓淑於吳榮裕死亡後，依吳榮裕生前合法之委任，繼續代
    吳榮裕辦理系爭土地所有權移轉登記與再審被告，非屬無權代理，換言之，吳榮
    裕生前委任其妻吳林圓淑辦理系爭土地所有權移轉登記與再審被告，其委任關係
    不因吳榮裕之死亡而消滅，系爭土地登記並無無效之原因，再審原告訴請塗銷登
    記，自屬不能准許等情，經核與最高法院五十七年度台上字第二六七六判決意旨
    ，並無不合（見本院卷該件判決影本），且亦與民法第五百五十條但書及最高法
    院五十一年台上字第二八一三號判例所謂「契約另有訂定，或因委任事務之性質
    ，不能消滅者」之例外情形亦無違背，揆諸前揭說明，尚難認原確定判決有適用
    法規顯有錯誤，是本件再審原告所提起之再審之訴，顯無再審理由，爰不經言詞
    辯論，以判決駁回之（參照最高法院四十四年台上字第五六六號判例）。至再審
    理由另主張日本民法就不動產之移轉採意思主義，與我民法採物權行為獨立性原
    則不同一節，因原確定判決並未援用該國民法，更無適用法規顯有錯誤可言。併
    此敘明。
三、據上論結，本件再審之訴為顯無理由，依民事訴訟法第五百零二條第二項、第七
    十八條，判決如主文。
中      華      民      國      八十九    年     四     月    二十九    日
                                  臺灣高等法院民事第十三庭
                                      審判長法  官  林  鄉  誠
                                            法  官  謝  碧  莉
                                            法  官  劉  清  景
右正本係照原本作成。
不得上訴。
中      華      民      國      八十九    年     五     月      五      日
                                            書記官  高  澄  純


司法院資訊處製作；財團法人民間司法改革基金會備份。
